【裁判字號】    96,再,27
【裁判日期】    970507
【裁判案由】    債務人異議之訴
【裁判全文】
臺灣高等法院臺中分院民事判決  96年度再字第27號
再 審原 告  甲○○
                      文件送達.
                      號10樓.
訴訟代理人  廖瑞鍠律師
            林軍男律師
再 審被 告  乙○○
            丙○○
共      同
訴訟代理人  黃文崇律師
上列當事人間請求債務人異議之訴事件，再審原告對於民國96年
8月8日本院96年度上字第139號（最高法院案號：96年度台上字
第2377號、原審案號：臺灣臺中地方法院95年度訴字第388號）
確定判決提起再審，本院於民國97年4月23言詞辯論終結，判決
如下：
    主  文
再審之訴駁回。
再審之訴訟費用由再審原告負擔。
    事    實
甲、程序方面：按「再審之訴，專屬為判決之原法院管轄。對於
    審級不同之法院就同一事件所為之判決，提起再審之訴者，
    專屬上級去院合併管轄。但對於第三審法院之判決，係本於
    第496條第1項第9款至第13款事由，聲明不服者，專屬原第
    二審法院管轄」，民事訴訟法第499條第1、2項固分別定有
    明文。惟按「第二審法院實體上判決後，當事人提起第三審
    上訴，因不合法而駁回確定，當事人以實體上主張之事由，
    請求再審時，應認係專對第二審判決所提起，依同法第499
    條第1項前段規定，專屬原第二審法院管轄」（最高法院18
    年抗字第780號判例、28年抗字第190號判例、76年度台再字
    第114號裁判意旨參照）。經查，再審原告對本院96年度上
    字第139號判決提起上訴，經最高法院以其上訴不合法為由
    ，於96年10月25日96年度台上字第2377號裁定駁回，有本院
    調閱之上開案卷可佐，揆諸前開法條規定及說明，本院就本
    件再審自有管轄權，再審被告抗辯本件原訴訟終局判決為最
    高法院民事裁定，再審原告對本院之判決提起再審，顯非適
    法等語，自無可採，合先明。
乙、實體方面：
壹、聲明部分：
一、再審原告方面：(一)最高法院96年度台上字第2377號及鈞院96
    年度上字第139號確定判決均廢棄。(二)上廢棄部分，再審被
    告之原第二審上訴駁回。(三)前訴訟程序及再審之訴訴訟費用
    均由再審被告負擔。
二、再審被告方面：駁回再審之訴。
貳、陳述及理由部分：
一、再審原告主張：最高法院96年度台上字第2377號及本院96年
    度上字第139號確定判決（下稱原確定判決）有民事訴訟法
    第496條第1項第1款規定適用法規錯誤、及同條項第12款違
    反一事不再理之判決適用法規錯誤之再審事由，分述如下：
(一)、原確定判決第有下列民事訴訟法第496條第1項第1款規定適
    用法規錯誤情形：(1)原確定判決以：「．．雖被上訴人以兩
    造未簽訂和解書之理由，否認有此洽談和解情事。然上訴人
    及證人周澄煌俱為原住民，學識、經驗有限，且對於和解亦
    非必以書面之要式為之，又若非出於被上訴人之告知，上訴
    人應難能獲悉被上訴人帳戶號碼，而得以將款項匯至被上訴
    人帳戶，故被上訴人否認有此洽談和解情事，應無足採。是
    上訴人以其於95年9月20日清償之新台幣（下同）160萬元，
    乃係對承銷蔬菜合約所結欠之160萬元債務所為清償乙節，
    自屬有據」等語。惟如依本院原確定判決之事實認定，兩造
    前此既曾「二度簽訂承銷蔬菜合約」、「兩造再於92年5月
    14日及92年7月19日結算，並就結算之金額240萬元，由上訴
    人簽發AW0000000至AW0000000號支票5張及AW0000000至AW00
    00000號支票7張，每張金額各為20萬元，共12張合計240萬
    元支票，交予被上訴人收受，以為分期付款」，及本件再審
    被告已先針對系爭本票對再審原告提起確認本票債權及原因
    關係債權不存在之民事訴訟（94年度埔簡字第139號），並
    於涉訟期間委請律師出庭應訊收受判決及相關書狀，顯然再
    審被告對於法律知識有相當之認識，並非無知之愚民，是本
    院原確定判決以「上訴人及證人周澄煌俱為原住民，學識、
    經驗有限，且對於和解亦非必以書面之要式為之」據為判決
    理由之基礎，並據此認定兩造以「未立書面之方式」達成和
    解，此部分事實之推論及法律之適用，實有違一般事理之常
    。本件既無和解之適用，而本院原確定判決仍適用和解之法
    文，據為判決基礎，應有判決適用法規錯誤之情形。(2)原確
    定判決以：「上開200萬元之系爭本票簽發日期（91年11月
    20日）係在91年11月25日兩造二度簽訂承銷蔬菜合約之前，
    自非為該二度簽訂承銷蔬菜合約為擔保，其所擔保者應係第
    一次合約結算金額之履行甚明。而兩造於二度簽訂承銷蔬菜
    合約前，已就第一次合約結算之金額0000000元，抵充200萬
    元之本票押金而消滅。兩造嗣於91年11月25日二度簽訂承銷
    蔬菜合約，縱該系爭本票，繼續為該二度簽訂承銷蔬菜合約
    為擔保，然兩造再於92年5月14日及92年7月19日結算，並就
    結算之金額240萬元，由上訴人簽發AW0000000至AW0000000
    號支票5張及AW0000000至AW00000 00號支票7張，每張金額
    各為20萬元，共12張合計240萬元支票，交予被上訴人收受
    ，以為分期付款。則無論係上開系爭本票所擔保者或上訴人
    再簽發之12張支票債務，皆係前揭二次結算之金額240萬元
    ，亦即兩者皆係針對該240萬元同一債務，至為明灼。五、
    又兩造對於上訴人所欠240萬元債務，上訴人業已清償其中
    80萬元，皆未有爭執。而上訴人主張伊曾委任周澄煌與被上
    訴人洽談解決因承銷蔬果契約而生之借款債務，經被上訴人
    同意由上訴人返還160萬元後，免除其餘請求並返還本票，
    上訴人因而於95年9月20日匯款160萬元予被上訴人履行給付
    ，兩造間之債權債務已消滅等情，業據證人周澄煌於原審到
    庭證述屬實。．．．．六、兩造間之債權債務既已消滅了結
    ，則無論前揭200萬元之系爭本票或二次結算所簽發之支票
    債務，均已不  存在」等語。惟系爭本票債權，再審被告前
    此並未為任何之清償，而兩造於92年5月14日及同年7月19日
    結算後，再審被告亦未全數清償完畢，是依「間接給付」、
    「新債清償」（民法第320條）之法文規定，兩造新成立之
    支票債務如未清償，則舊債務之本票債權及原因關係債權，
    皆仍然存在，則再審原告對再審被告，仍得行使舊債務之本
    票債權及原因關係債權，並包括其利息之請求權利，亦得行
    使。然原確定判決竟以「無論就上訴人匯款之時間點以及其
    匯款之金額以觀，上訴人係依其委任周澄煌與被上訴人洽談
    之結果，針對兩造承銷蔬菜合約所結欠之160萬元債務而為
    清償，兩造間之債權債務已因上訴人之清償而消滅了結，洵
    屬無疑」等語，惟按民法第322條規定：「清償人所提出之
    給付，應先抵充  費用，次充利息，次充原本」，再審被告
    於清償該160萬元前，仍積欠再審原告債權本金及遲延利息
    ，並在強制執行中，嗣經執行處執行結果，再審原告乃陳報
    依前揭法律之規定，受償其中160萬元，即91年11月20日及
    95年9月20日之利息1,226,400元及部分本金373,600元，何
    以原確定判決置前開法條及法定抵充順序於不顧？執行處執
    行之結果及受償方式，有何違法之處？何以逕為全部抵充債
    權原本而未按法定之清償順序，並遽認兩造就債務已達成和
    解且因再審被告已清償其中160萬元而全數債權歸於消滅？
    原確定判決未適用民法第320條、第322條規定，不應適用民
    法第736條和解規定而適用，有判決適用法規錯誤之情形。
(二)、原確定判決有下列違背既判力與爭點效之效力，並為相歧異
    之判決，有違一事不再理之判決適用法規錯誤之情形，應得
    依民事訴訟法第496條第1項第1、12款規定適用規定提起再
    審：再審被告就系爭本票前已提起確認本票債權及原因債權
    不存在之民事訴訟（94年度埔簡字第139號），遭敗訴判決
    確定，該判決已確認再審被告對再審原告之系爭本票債權及
    原因關係債權均尚存在。系爭本票債權及原因關係債權均尚
    存在，為訴訟標的，並已於判決及理由認定及說明，故於繫
    屬在後之本件訴訟，即應有既判力與爭點效之適用，不得為
    相歧異之判決，然原確定判決理由仍以「被上訴人取得本票
    裁定之執行名義後，遲至95年9月6日始聲請強制執行，亦已
    罹票據法第22條所規定之3年時效」，即有違一事不再理之
    不適用法則或適用法則不當之違背法令情形，即判決適用法
    規錯誤之情形。
二、再審被告則以：
(一)、原確定判決係以證人周澄煌於原第一審所為確受再審被告委
    任與再審原告洽談和解因承銷蔬菜契約而生之借款債務，經
    再審原告同意由再審被告返還160萬元後免除其餘請求權並
    返還本票之證述為真，並以和解書非和解要件及若非再審原
    告告知，再審被告不可能知悉再審原告之帳戶號碼而將款項
    匯進再審原告帳戶內為二大理由，資為採證理由。再審原告
    於原審徒以兩造未簽訂和解書即否認證人之證述，已嫌無據
    ，本件再以前揭理由及再審被告能訂約，提起訴訟非無知識
    有違常理等枝節之詞，卻捨其何以告訴再審被告帳戶令其匯
    款等及和解非必以書面之要式為之等，無任何片紙隻為否認
    陳述，顯非充足再審理由。
(二)、94年度埔簡字第139號判決確定後，兩造即有清償160萬元及
    和解取回本票之協議，為原確定判決所認定之事實，是94年
    度埔簡字第139號判決確定後，已有新的債務消滅事實發生
    ，再審被告因而提起本件訴訟，無一事不再理情事。原確定
    判決認兩造有以清償160萬元消滅全部債務之和解行為，即
    無再適用民法第332條抵充順序之規定，再審原告攻擊審依
    其調查證據所得心證中關於兩造有和解事實之認定，主張本
    件無和解適用，認原審適用和解規定有判決適用法規錯誤，
    實為本末倒置。
(三)、程序方面：按再審係對確定終局判決聲明不服，當事人已依
    上訴主張其事由或知其事由而不為主張者，亦不得提起再審
    之訴。經查，再審原告上揭再審事由均已依上訴方式向最高
    法院提起第三審訴訟，經裁定駁回，自不得再資為再審理由
    。況本件終局判決為最高法院民事裁定，再審原告對鈞院前
    審判決提起再審，顯非適法，且本件再審原告同時向最高法
    院聲請再審，業經最高法院於97年2月21日以97年度台聲字
    第134號裁定駁回聲請。
三、原確定判決為再審原告敗訴判決，其理由略以：「四、上開
    200萬元之系爭本票簽發日期（91年11月20日）係在91年11
    月25日兩造二度簽訂承銷蔬菜合約之前，自非為該二度簽訂
    承銷蔬菜合約為擔保，其所擔保者應係第一次合約結算金額
    之履行甚明。而兩造於二度簽訂承銷蔬菜合約前，已就第一
    次合約結算之金額0000000元，抵充200萬元之本票押金而消
    滅。兩造嗣於91年11月25日二度簽訂承銷蔬菜合約，縱該系
    爭本票，繼續為該二度簽訂承銷蔬菜合約為擔保，然兩造再
    於92年5月14日及92年7月19日結算，並就結算之金額240萬
    元，由上訴人簽發AW0000000至AW0000000號支票5張及AW000
    0000至AW0000 000號支票7張，每張金額各為20萬元，共12
    張合計240萬元支票，交予被上訴人收受，以為分期付款。
    則無論係上開系爭本票所擔保者或上訴人再簽發之12張支票
    債務，皆係前揭二次結算之金額240萬元，亦即兩者皆係針
    對該240萬元同一債務，至為明灼。五、又兩造對於上訴人
    所欠240萬元債務，上訴人業已清償其中80萬元，皆未有爭
    執。而上訴人主張伊曾委任周澄煌與被上訴人洽談解決因承
    銷蔬果契約而生之借款債務，經被上訴人同意由上訴人返還
    160萬元後，免除其餘請求並返還本票，上訴人因而於95年9
    月20日匯款160萬元予被上訴人履行給付，兩造間之債權債
    務已消滅等情，業據證人周澄煌於原審到庭證述屬實。雖被
    上訴人以兩造未簽訂和解書之理由，否認有此洽談和解情事
    。然上訴人及證人周澄煌俱為原住民，學識、經驗有限，且
    對於和解亦非必以書面之要式為之，又若非出於被上訴人之
    告知，上訴人應難能獲悉被上訴人帳戶號碼，而得以將款項
    匯至被上訴人帳戶，故被上訴人否認有此洽談和解情事，應
    無足採。是上訴人以其於95年9月20日清償之160萬元，乃係
    對承銷蔬菜合約所結欠之160萬元債務所為清償乙節，自屬
    有據。雖被上訴人又謂：伊向原審法院執行處聲請清償票款
    強制執行，經該院以95年度執字第8599號受理後，對上訴人
    乙○○服務於第三人埔里榮民醫院之支薪津為執行，上訴人
    乃以匯款方式，清償部份本金及利息合計160萬元（含91年
    11月20日至95年9月20日之利息1,22 6,400元及本金373,600
    元）云云。但觀之調閱之上開執行卷內95年9月7日執行命令
    僅寄予乙○○，且係寄存送達，查封土地內高麗菜時，上訴
    人均未到場，堪認上訴人稱伊對上述強制執行均不知情，而
    係在不知上述強制執行之情形下，依其委任周澄煌與被上訴
    人洽談之結果，於95年9月20日匯款160萬元予被上訴人等情
    屬實。是無論就上訴人匯款之時間點以及其匯款之金額以觀
    ，上訴人係依其委任周澄煌與被上訴人洽談之結果，針對兩
    造承銷蔬菜合約所結欠之160萬元債務而為清償，兩造間之
    債權債務已因上訴人之清償而消滅了結，洵屬無疑。六、兩
    造間之債權債務既已消滅了結，則無論前揭200萬元之系爭
    本票或二次結算所簽發之支票債務，均已不存在。且被上訴
    人持有上訴人簽發發票日期91年11月20日、票面金額200萬
    元之本票債權，被上訴人雖於94年間向原審法院聲請准予強
    制執行裁定，經該院以94年度票字第606號裁定准予強制執
    行，惟被上訴人取得本票裁定之執行名義後，遲至95年9月6
    日始聲請強制執行，亦已罹票據法第22條所規定之3年時效
    。從而上訴人請求判決原審法院95年度執勇字第8599號強
    制執行程序應予撤銷。被上訴人不得執原審法院94年度票
    字第606號本票裁定及確定證明書聲請強制執行。確認被
    上訴人對上訴人之上揭本票債權及同一債權之91年11月25日
    承攬蔬菜契約所生押金返還請求權均不存在，均屬有據，應
    予准許。．．．」等語。
四、經查：
(一)、再審原告主張原確定判決有民事訴訟法第496條第1項第1款
    適用法規顯有錯誤之再審事由情形部分：
  (1)按民事訴訟法第496條第1項第1款所謂適用法規顯有錯誤，
    係指確定判決違背法規或現存判例、解釋而言（最高法院60
    年台再字第17號判例參照）。次按，解釋意思表示原屬事實
    審法院之職權，原確定判決不過就事實審法院所確定之事實
    為法律上之判斷，事實審法院解釋意思表示，縱有不當，亦
    不生適用法規顯有錯誤問題（最高法院64年台再字第140號
    判例參照）。
  (2)經查，再審原告認原確定判決有上開適用法規顯有錯誤之情
    形，核均屬事實審法院依職權認事用法範疇，再審原告據以
    主張原確定判決有民事訴訟法第496條第1項第1款適用法規
    顯有錯誤之再審事由之情形，並無理由，不足採信。
(二)、再審原告主張原確定判決有民事訴訟法第496條第1項第12款
    判決違反一事不再理之再審事由部分：
  (1)按當事人發現就同一訴訟標的物在前已有確定判決者，得依
    民事訴訟法第496條第1項第12款規定提起再審之訴，再按「
    訴訟法上所謂一事不再理之原則，乃指同一事件已有確定之
    終局判決者而言。其所謂同一事件，必同一當事人就同一法
    律關係而為同一之請求，若此三者有一不同，即不得謂為同
    一事件，自不受確定判決之拘束。」（最高法院19年上字第
    278號判例、86年度台抗字第310號、90年度台抗字第221號
    裁判意旨參照），合先明。
  (2)再審被告乙○○部分：南投地院埔里簡易庭94年度埔簡字第
    139號事件之當事人為甲○○（被告）、丙○○（原告），
    而本院96年度上字第139號（南投地院95年度訴字第388號）
    事件之當事人為甲○○（被告）、丙○○及乙○○（原告）
    ，乙○○並非前開南投地院埔里簡易庭94年度埔簡字第139
    號事件之當事人，是其嗣後提起前開96年度上字第139號（
    南投地院95年度訴字第388號）事件，就再審被告乙○○部
    自無重覆起訴可言，再審原告主張此部分有重覆起訴，違反
    一事不再理原則之再審事由，自屬無據。
  (3)再審被告丙○○部分：經查，南投地院埔里簡易庭94年度埔
    簡字第139號民事事件（下稱埔簡字第139號事件）係再審被
    告丙○○以再審原告甲○○為被告，訴請確認甲○○持有由
    甲○○、乙○○簽發之系爭本票債權對甲○○不存在，其訴
    之聲明為：「確認鈞院94年度票字第606號、94年度抗字第2
    號所示被告持有發票日期為91年11月20日，票面金額為新台
    幣二百萬元，支載到期日之未載號碼本票所載票債權不存在
    」，嗣經南投地院埔里簡易庭以94年度埔簡字第139號判決
    「確認被告（即甲○○）持有以原告（即丙○○，下同）及
    訴外人乙○○為發票人，發票日期為九十一年十一月二十日
    ，未載到期日，票面金額為新臺幣貳佰萬元，無本票號碼之
    本票，於超過新臺幣壹佰陸拾萬元部分，對原告之票據權利
    不存在。」，即確認再審原告甲○○持有之系爭本票其中40
    萬元部分對再審被告丙○○之票據權利不存在，至其餘160
    萬元部分甲○○對再審被告丙○○之票據權利則仍存在一節
    ，有本院調閱之該案卷可佐。再查，本院96年度上字第139
    號事件，則係由丙○○、乙○○二人以甲○○為對造，就系
    爭本票金額之訴訟標的160萬元部分，向南投地院提起債務
    人異議之訴，訴之聲明為：「(1)台灣南投地方法院95年度執
    字第8599號強制執行程序應予撤銷。(2)甲○○不得執台灣南
    投地方法院94年度票字第606號本票裁定及確定證明書聲請
    強制執行。(3)確認甲○○對丙○○、乙○○之上揭本票債權
    及同一債權之91年11月25日承攬蔬菜契約所生押金返還請求
    權均不存在」一節，有民事異議之訴（債務人異議之訴）在
    南投地院95年度訴字第388號案卷（見該案卷第3頁）、聲明
    上訴狀及補具上訴聲明狀、上訴理由狀、準備書狀在本院本
    院96年度上字第139號案卷可稽（見該案卷第3、6、7、23、
    38頁），參以本院96年度上字第139號事件（南投地院95年
    度訴字第388號）之起訴事實為：「一緣原告（按即再審被
    告，下同）等與被告（按即再審原告，下同）間之因承銷蔬
    菜約而開立本票事件，業經鈞院先以94年度票字第606號裁
    定准許強制執行在案，後因原告不服提起確認本票債權不存
    在之訴，經鈞院再以94年度埔簡字第139號受理並判決確定
    在案。二原告等於收受前開判決後，即於本（95）年9月18
    日以匯款方式清償新台幣壹佰陸拾萬元整（匯款單影本共四
    份如證一）。詎料被告於權利消滅後，卻仍按鈞院九十四年
    度票字第606號本票裁定，持以聲請查封原告丙○○位於南
    投縣仁愛靜觀段795地號土地及原告乙○○薪資之第三人債
    權（95年度執字第8599號強制執行事件）。三按執行名義無
    確定判決同一之效力者，於執行名義成立前，如有債權不成
    立或消滅或妨礙債權人請求之事由發生，債務人得強制執行
    程序終結前提起異議之訴，強制執行法第14條第2項定有明
    文。原告欠款新台幣壹佰陸拾萬元整，既已清償，債權即已
    不存在，被告請求的事由業已消滅，自不得據以聲請強制執
    行」等語，有95年11月7日民事異議之訴（債務異議之訴）
    在南投地院95年度訴字第388號民事案卷可佐（見該案卷第3
    、4頁），足見該40萬元本票債權部分並不在本院96年度上
    字第139號之起訴範圍內。至於系爭本票超過160萬元部分，
    雖經南投地院埔里簡易庭以94年度埔簡字第139號判決確認
    該部分票據權利仍存在，惟按「判決之既判力，係僅關於為
    確定判決之事實審言詞辯論終結時之狀態而生，故在確定判
    決事實審言詞辯終結後所生之事實，並不受其既判力之拘束
    」（最高法院39年度台上字第214號判例意旨參照）。本件
    再審被告在本院96年度上字第139號事件進行中另以時效抗
    辯、債之更改等情據以提起異議之訴（見本院95年度上字第
    139號判決書第4頁），均屬在南投地院埔里簡易庭94年度埔
    簡字第139號事件言詞辯論終結（95年8月8日）後所生之事
    實（兩造於95年9月18日和解約定以160萬元清償，再審被告
    於同年月20日依和解約定清償160萬元），依前開說明，並
    無一事不再理原則之適用，再審原告主張本院96年度上字第
    139號確定判決有違一事不再理原則之再審事由存在，自屬
    無據。
五、綜上所述，再審原告主張本院96年度上字第139號確定判決
    分有496條第1項第1、12款之再審事由，核無理由，已如前
    述。是再審原告請求廢棄最高法院96年度台上字第2377號及
    本院96年度上字第139號確定判決，並將再審被告之原第二
    審上訴駁回，即屬無據，應予駁回。
六、本件事證已臻明確，兩造其餘攻擊防禦方法，經斟酌與本件
    判決結果不生影響，本院自無庸加以審究，併予敘明。
據上論結，本件再審之訴為無理由，爰依民事訴訟法78條，判決
如主文。
中    華    民    國    97    年    5     月    7     日
                  民事第六庭    審判長法  官  袁再興
                                      法  官  盧江陽
                                      法  官  陳賢慧
以上正本係照原本作成。
如對本判決上訴，須於收受判決送達後二十日內向本院提出上訴
書狀，其未表明上訴理由者，應於提出上訴後二十日內向本院提
出上訴理由書（須按他造人數附具繕本）。
上訴時應提出委任律師為訴訟代理人之委任狀。具有民事訴訟法
第四百六十六條之一第一項但書或第二項之情形為訴訟代理人者
，另應附具律師及格證書及釋明委任人與受任人有該條項所定關
係之釋明文書影本。
                                      書記官  金珍華
中    華    民    國    97    年    5     月    7     日
                                                      Ａ


司法院資訊處製作；財團法人民間司法改革基金會備份。
